最高法院民事裁定　　　　　　　九十六年度台抗字第八八二號
抗　告　人　華南商業銀行股份有限公司
法定代理人　乙○○
上列抗告人因屏東縣佳冬鄉農會與甲○○等間請求損害賠償事件
，對於中華民國九十六年八月十五日台灣高等法院高雄分院裁定
（九十四年度重上更(三)字第一八號），提起抗告，本院裁定如下
：
    主  文
原裁定廢棄，應由台灣高等法院高雄分院更為裁定。
    理  由
本件抗告人於原法院聲請承當訴訟，原法院以：按裁定有無實質
上確定力，應視該裁定所涉係就「實體權利存否」或「程序上事
項」為判斷，前者原則上不生既判力，後者除裁定後發生新事實
外，當事人及法院均不得再為相反之主張或認定。查抗告人於更
審前即曾主張其受讓原告即第二審上訴人屏東縣佳冬鄉農會（下
稱佳冬鄉農會）之信用部及其營業所必需之財產為由，聲請承當
訴訟，而經台灣高等法院高雄分院以九十年度重上更(二)字第一八
號裁定以系爭損害賠償請求權未列入抗告人受讓佳冬鄉農會信用
部分資產之評估範圍，不得承當訴訟為由，裁定駁回其聲請，並
經最高法院以九十二年度台抗字第五四八號裁定駁回其抗告確定
。此程序上事項既經裁判判斷，復無裁定後發生新事實之情形，
則抗告人自不得為相反之主張，法院亦不得為相反之認定，應認
其聲請為無理由等詞，因而以裁定駁回抗告人之聲請。
惟查抗告人前係以受讓佳冬鄉農會信用部資產負債為由，聲明「
承受訴訟」，而經法院裁定駁回其聲明確定；原法院誤認其前次
亦係聲請承當訴訟，而謂本次聲請違反該確定裁定之拘束力云云
，已有可議。次按金融機構合併法所稱合併，係指二家或二家以
上之金融機構合併為一家金融機構而言，並涵蓋依該法第十三條
規定，農、漁會讓與其信用部與銀行，而結束原有信用部業務之
情形，此觀該法第四條第一款第一目規定及同條第二款之立法理
由至明。因此農、漁會依同法第十三條讓與其信用部與銀行，在
訴訟上應類推適用民事訴訟法法人合併之規定，由受讓之銀行承
受訴訟（本院九十二年一月十四日民事庭會議決議可供參考）；
而農會是否已喪失實施訴訟之能力，應由受讓之銀行承受訴訟，
乃法院應依職權調查之事項，當事人如應聲明承受訴訟而誤聲請
承當訴訟者，法院亦應闡明之。查佳冬鄉農會於民國九十年九月
十四日由代行信用部職權人中央存款保險股份有限公司（下稱存
保公司）與抗告人訂立讓與承受信用部契約，存保公司於九十六
年六月七日向原法院提出陳報狀稱：佳冬鄉農會與羅芳麗（即相
對人之被繼承人）間之訴訟，佳冬鄉農會前依法院判決而為假執
行，該假執行款項已於當時入帳，並同時產生資產及負債之權利
義務關係。所謂權利，係假執行之金額；所謂義務，係於負債項
下提列同額之保證金，資產負債同時提列之結果，並不影響佳冬
鄉農會信用部之淨值。因假執行同時產生之資產及負債，已由抗
告人概括承受等語（見原審更(三)卷(二)一二九頁反面至一三○頁）
。佳冬鄉農會如於九十年九月間讓與其信用部與抗告人時，已將
其在八十五年七月間因本件訴訟取得之假執行案款，列為其信用
部資產及負債之一部分，併由抗告人概括承受，依上說明，即應
由抗告人承受訴訟；倘抗告人誤為承當訴訟之聲請，法院亦應予
以闡明。原法院未遑細究，逕駁回抗告人之聲請，於法自有未洽
。抗告意旨，指摘原裁定不當，求予廢棄，非無理由。
據上論結，本件抗告為有理由。依民事訴訟法第四百九十二條，
裁定如主文。
中　　華　　民　　國　九十六　年　 十二 　月   十三   日
                      最高法院民事第一庭
                          審判長法官  蕭　亨　國
                                法官  葉　勝　利
                                法官  高　孟　焄
                                法官  李　寶　堂
                                法官  童　有　德
      本件正本證明與原本無異
                                      書  記  官
中　　華　　民　　國　九十六　年　 十二 　月  二十七  日
                                                 H
